臺灣高等法院高雄分院刑事判決　　　　96年度上訴字第1820號
上　訴　人　臺灣屏東地方法院檢察署檢察官
被　　　告　甲○○
　　　　　　　　　　現另案在臺灣屏東監獄竹田分監執行中
上列上訴人因被告違反毒品危害防制條例案件，不服臺灣屏東地
方法院96年度訴字第552 號中華民國96年5月31日第一審判決（
起訴案號：臺灣屏東地方法院檢察署96年度毒偵字第603 號），
提起上訴，本院判決如下：
    主  文
原判決撤銷，發回臺灣屏東地方法院。
    理  由
一、公訴意旨略以：被告甲○○基於施用第一級毒品海洛因之犯
    意，於民國96年2 月28日8 時50分許，在其位於屏東縣潮州
    鎮八爺里大同加油站廁所內，將海洛因加水稀釋後以注射針
    筒注射之方式，施用第一級毒品海洛因1 次，嗣於同日11時
    10分許，為警在屏東縣潮州鎮○○路志成商工大門口查獲，
    經其同意採尿送驗後呈嗎啡之陽性反應，因認被告涉犯毒品
    危害防制條例第10條第1 項施用第一級毒品罪嫌等語。
二、原審則以：按刑事法若干犯罪行為態樣，本質上原具有反覆
    、延續實行之特徵，立法時予以特別歸類，定為犯罪構成要
    件之行為要素，則行為人基於概括之犯意，在密切接近之一
    定時、地持續實行之複次行為，倘依社會通念，客觀上認為
    符合一個反覆、延續性之行為觀念者，於刑法評價上，即應
    僅成立一罪，學理上所稱「集合犯」之職業性、營業性或收
    集性等具有重複特質之犯罪均屬之（最高法院95年度台上字
    第1079號判決意旨參照）。又依毒品危害防制條例第2 條第
    1 項所規定之「毒品」的定義，可知毒品因有高度之成癮性
    及濫用性，即一方面因「耐藥性」的影響，導致行為人必須
    逐漸增加施用劑量，方能達成主觀之相同效果；他方面則因
    「生理依賴性」及「心理依賴性」的影響，導致行為人對毒
    品產生強烈渴求，終至不能根絕。職此，立法實務固以戒斷
    行為人之毒癮（包括身癮及心癮）為其首要；惟倘行為人曾
    經刑事處遇方式助其戒斷毒癮，猶再犯施用毒品，足見原所
    據以實施之治療程序，顯然不能收其實效，是乃明定應依法
    追訴處罰。據此可知，施用毒品之行為本身，顯然具有反覆
    性及延續性之特徵；準此，「施用」即屬此類犯罪之常態，
    倘認「施用」為數罪評價，恐與刑罰之過度評價禁止原則相
    悖。基此，於刑法評價上，「施用」毒品應僅成立「集合犯
    」之實質一罪。經查，本件被告前基於施用第一級毒品海洛
    因之犯意，先後於(一)、96年1 月15日19時許，在屏東縣崁頂
    鄉○○路1 號工療內，將海洛因加水稀釋以注射針筒注射之
    方式，施用第一級毒品海洛因1 次。嗣於同日9 時30分許，
    為警在上開地點查獲，並扣得第一級毒品海洛因1 包（淨重
    ：0.01公克、包裝重：0.21公克）、含有海洛因殘渣之注射
    針筒2 支及其所有預備供施用海洛因所用之注射針筒1 支。
    (二)、於96年1 月21日5 時30分許，在屏東縣潮州鎮○○路之
    「大同加油站」廁所內，以同上方式，施用第一級毒品海洛
    因1 次。嗣於同日21時10分許，為警在潮州鎮○○路與光華
    路口查獲，並扣得第一級毒品海洛因1 包（淨重：0.07公克
    、包裝重：0. 24 公克）、含有海洛因殘渣之注射針筒2 支
    之犯行，所涉毒品危害防制條例第10條第1 項之施用第一級
    毒品罪，業經臺灣屏東地方法院檢察署檢察官以96年度毒偵
    字第134 號、第173 號提起公訴，並經臺灣屏東地方法院於
    96年3 月23日以96年度訴字第174 號判決判處應執行有期徒
    刑1 年6 月，於同年5 月21日判決確定，有上開判決書、臺
    灣屏東地方法院檢察署刑案資料查註紀錄表、臺灣高等法院
    被告前案紀錄表、臺灣屏東地方法刑事書記官辦案進行簿各
    1 份在卷可參。而被告於警詢時供承：伊是於96年1 月初開
    始購買海洛因毒品，平均每天向綽號「國輝」之男子購買2
    次左右，伊是以少許海洛品加礦泉水稀釋，再用注射針筒注
    射，平均每天施用2 次；伊最後施用時間在96年2 月28日8
    時50分許，在潮州鎮八爺里大同加油站廁所內施用等語（見
    警卷第2 頁、第4 頁），顯見被告業具反覆、延續性地施用
    海洛因之特性，屬集合犯。本件檢察官起訴之犯罪事實，既
    與前開案件（95年度訴字第956 號）具有集合犯之實質上一
    罪關係，且上開96年度訴字第174 號案件判決宣示之時點為
    96年3 月23日，已在本案檢察官所指犯行時點（即96年2 月
    28日8 時50分許）之後，故被告本案被訴部分應為前案確定
    判決之既判力效力所及，爰不經言詞辯論，逕為免訴判決之
    諭知等語。
三、惟按，集合犯係指立法者所制定之犯罪構成要件中，本即預
    定有數個同種類行為而反覆實行之犯罪而言。故是否集合犯
    之判斷，客觀上，自應斟酌法律規範之本來意涵、實現該犯
    罪目的之必要手段、社會生活經驗中該犯罪必然反覆實行之
    常態及社會通念等；主觀上，則視其反覆實施之行為是否出
    於行為人之一個犯意，並秉持刑罰公平原則，加以判斷之，
    俾與立法意旨相契合。而行為人施用毒品之原因，不一而足
    。且觀諸毒品危害防制條例第10條第1 項、第2 項之構成要
    件為：「施用第一級（或第二級）毒品者，處……」，並非
    規定「施用第一級（或第二級）毒品『成癮』者，處……」
    ，自其構成要件文義衡之，實無從認定立法者本即預定該犯
    罪之本質，必有數個同種類行為而反覆實行之集合犯行，向
    來實務亦無此見解。此與收集犯（如「收集」偽、變造貨幣
    、有價證券，「收集」國防秘密等罪）、職業犯（如未經取
    得合法醫師資格，擅自執行醫療「業務」罪）、常業犯等，
    由法定犯罪構成要件文義即可明確知悉其犯罪本質必然反覆
    實行同種類行為者顯然有別，故多次施用毒品罪之犯行，應
    非屬集合犯。又按刑法及刑法施行法部分條文修正，於94
    年2 月2 日公有，95年7 月1 日施行，本次刑法修正，刪除
    第56條連續犯，依修正理由之說明，謂「對連續犯同一罪名
    之罪者，均適用連續犯之規定論處，不無鼓勵犯罪之嫌，亦
    使國家刑罰權之行使發生不合理之現象。」「基於連續犯原
    為數罪之本質及刑罰公平原則之考量，爰刪除有關連續犯之
    規定」等語，即係將本應各自獨立評價之數罪，回歸本來就
    應賦予複數法律效果之原貌。因此，就刑法修正施行後多次
    施用毒品之犯行，採一罪一罰，始符合立法本旨。故刑法修
    正施行後之多次施用犯行，除符合接續犯之要件外，則應一
    罪一罰（最高法院96年度第9 次刑事庭會議決議參照）。
四、經查，被告於(一)、96年1 月15日19時許，在屏東縣崁頂鄉○
    ○路1 號工療內，將海洛因加水稀釋以注射針筒注射之方式
    ，施用第一級毒品海洛因1 次；(二)、於96年1 月21日5 時30
    分許，在屏東縣潮州鎮○○路之「大同加油站」廁所內，以
    同上方式，施用第一級毒品海洛因1 次，其該2 次之犯行，
    所涉毒品危害防制條例第10條第1 項之施用第一級毒品罪，
    雖經臺灣屏東地方法院於96年3 月23日以96年度訴字第174
    號判決判處應執行有期徒刑1 年6 月，於同年5 月21日判決
    確定，業如上述。但本案被告係被訴於96年2 月28日8 時50
    分許，在潮州鎮八爺里大同加油站廁所內，將海洛因加水稀
    釋後以注射針筒注射之方式，施用第一級毒品海洛因1 次，
    其與上開曾經判決確定之犯行間，依上開說明，並無集合犯
    之關係，且本案被訴施用之時間，亦已與前次犯行間超過1
    個月，依一般社會健全觀念，亦不能為包括之一行為予以評
    價而論以接續犯，而應為數罪，本案自非為前案判決效力所
    及。
五、原審未察，遽以上開公訴意旨所指被告施用第一級毒品犯行
    ，與前業已判決確定案件之犯罪事實，具有集合犯之實質上
    一罪，為同一案件，並為前案判決確定效力所及，而為被告
    免訴之判決，自有未洽。檢察官上訴意旨，執此指摘原判決
    不當，為有理由，自應由本院將原判決撤銷，發回原審法院
    另為適當之判決，並不經言詞辯論為之。
據上論結，應依刑事訴訟法第369 條第1 項但書、第372 條，判
決如主文。
中　　華　　民　　國　　96　　年　　9 　　月　　10　　日
                  刑事第七庭    審判長法  官    莊飛宗
                                      法  官    孫啟強
                                      法  官    邱明弘
以上正本證明與原本無異。
如不服本判決應於收受本判決後10日內向本院提出上訴書狀，其
未敘述上訴理由者，並得於提起上訴後10日內向本院補提理由書
狀（均須按他造當事人之人數附繕本）「切勿逕送上級法院」。
中　　華　　民　　國　　96　　年　　9 　　月　　10　　日
　　　　　　　　　　　　　　　　　　　書記官    黃玉珠
